【裁判字號】    99,重訴,16
【裁判日期】    990909
【裁判案由】    塗銷抵押權登記
【裁判全文】
臺灣基隆地方法院民事判決              99年度重訴字第16號
原      告  甲○○
訴訟代理人  黃淑怡律師
複  代理人  林傳哲律師
被      告  己○○
            丙○○○
            丁○○
            乙○○
            戊○○
            癸○○○
            辛○○
            庚○○      最後
            壬○○
上列當事人間請求塗銷抵押權登記事件，本院於民國99年 8月26
日言詞辯論終結，判決如下：
    主  文
被告己○○應將原告所有如附表所示土地上，由基隆市安樂地政
事務所於民國七十九年以基所字第○○○○九八號收件，於民國
七十九年一月十一日登記，存續期間自民國七十八年十二月二十
九日至民國七十九年三月二十八日之抵押權登記予以塗銷。
被告丙○○○、乙○○、丁○○、戊○○應將原告所有如附表所
示編號十一、十八土地上，由基隆市安樂地政事務所於民國六十
六年以基所字第○一一二三二號收件，於民國六十六年九月十九
日登記，存續期間自民國六十六年九月十二日至民國六十六年十
二月十一日之抵押權登記予以塗銷。
被告癸○○○、辛○○、庚○○、壬○○應將原告所有如附表所
示編號十二、二十一土地上，由基隆市安樂地政事務所於民國七
十四年以基所字第○○八六八九號收件，於民國七十四年八月十
九日登記，權利人為黃義，存續期間自民國七十四年七月一日至
民國七十五年六月三十日之抵押權辦理繼承登記，並將該抵押權
登記予以塗銷。
原告其餘之訴駁回。
訴訟費用由被告己○○負擔百分之六十四，被告丙○○○、乙○○、丁○○、戊○○連帶負擔百分之十，餘由被告癸○○○、辛○○、庚○○、壬○○連帶負擔。
    事實及理由
一、本件被告丙○○○、乙○○、戊○○、丁○○、癸○○○、
    辛○○、庚○○、壬○○經合法通知，無正當理由均未於言
    詞辯論期日到場，核無民事訴訟法第 386條各款所列情形，
    爰依原告之聲請，由其一造辯論而為判決。
二、原告主張：原告前向被告己○○及訴外人陳振榮、黃義借款
    ，並將所有如附表所示之土地設定抵押權（以下簡稱系爭抵
    押權）以供擔保，該借款債權均已逾15年時效，且於時效完
    成後，經 5年均仍未行使抵押權，系爭抵押權應已消滅。又
    訴外人陳振榮已於97年 4月20日死亡，被告丙○○○、乙○○、丁○○、戊○○為其繼承人；訴外人黃義於86年2月9日
    死亡，被告癸○○○、辛○○、庚○○、壬○○為其繼承人
    ，前開繼承人分別繼承陳振榮、黃義之抵押權人權利，為此
    依民法第767條、第179條擇一請求判決被告己○○將如附表
    所示土地之抵押權予以塗銷；被告丙○○○、乙○○、丁○○、戊○○將如附表所示編號11、18土地之抵押權辦理繼承
    登記後予以塗銷；被告癸○○○、辛○○、庚○○、壬○○
    將如附表所示編號12、21土地之抵押權辦理繼承登記後予以
    塗銷。
三、被告部分：
  (一)被告己○○聲明駁回原告之訴，並抗辯其於民國83年11月 2
    日、84年12月 9日曾向原告寄發存證信函請求返還借款，及
    於94年間聲請調解，且於87年 3月24日就該借款債權向原告
    提出刑事詐欺告訴，原告在開庭時承認積欠被告債務，另原
    告提供設定抵押權之土地經徵收，徵收機關向本院提存補償
    金，原告於93至95年間向被告提出本院提存所通知領取提存
    物之函文，允諾以補償金清償借款，因此該借款債權之消滅
    時效因上開事由有中斷之情形，迄今尚未罹於時效，原告請
    求塗銷系爭抵押權並無理由等語。
  (二)被告丙○○○、乙○○、戊○○、丁○○、癸○○○、辛○○、庚○○、壬○○均未於言詞辯論期日到場，其中被告丁○○提出書狀以其住、居所在高雄市○○區○○街27號14樓
    ，聲請移送臺灣高雄地方法院管轄等語，其餘被告均未提出
    書狀作何聲明或陳述。
四、經查，原告因向被告己○○借款，並將所有如附表所示之土
    地設定抵押權以供擔保，擔保之債權總金額為新臺幣（下同
    ）5,000,000元、存續期間自78年12月29日至79年3月28日、
    清償日期為79年 3月28日；另向訴外人陳振榮借款，並以所
    有如附表所示編號11、18之土地設定抵押權以供擔保，擔保
    之債權總金額為800,000元、存續期間自66年9月12日至66年
    12月11日、清償日期為66年12月11日；及向訴外人黃義借款
    ，並以所有如附表所示編號12、21之土地設定抵押權以供擔
    保，擔保之債權總金額為2,000,000元、存續期間自74年7月
    1日至75年6月30日、清償日期為75年6月30日；而陳振榮於9
    7年4月20日死亡，被告丙○○○、乙○○、丁○○、戊○○
    為其繼承人，黃義於86年2月9日死亡，被告癸○○○、辛○○、庚○○、壬○○為其繼承人，均未拋棄繼承等情，有如
    附表所示土地之登記第二類謄本、原告與被告己○○訂立之
    土地抵押權設定契約書、訴外人陳振榮、黃義及被告丙○○○、乙○○、戊○○、丁○○、癸○○○、辛○○、庚○○
    、壬○○之戶籍謄本及臺灣高雄地方法院家事庭99年7月1日
    雄院高99團字第2350號、臺灣士林地方法院家事庭99年7月2
    4日北院景家友99年度字第108號函在卷可憑，且為原告與被
    告己○○所不爭執，而被告丙○○○、乙○○、戊○○、丁○○、癸○○○、辛○○、庚○○、壬○○經合法通知未於
    言詞辯論期日到場，復未提出書狀作何聲明或陳述，應堪信
    為真實。至於原告主張被告應塗銷如附表所示之抵押權，則
    為被告己○○所否認，並以前揭內容抗辯，因此本件之爭點
    為原告得否以時效消滅請求被告塗銷系爭抵押權？
五、按請求權，因15年間不行使而消滅。但法律所定期間較短者
    ，依其規定；消滅時效，自請求權可行使時起算。以不行為
    為目的之請求權，自為行為時起算；消滅時效，因左列事由
    而中斷：一請求。二承認。三起訴。左列事項，與起訴有同
    一效力：一依督促程序，聲請發支付命令。二聲請調解或提
    付仲裁。三申報和解債權或破產債權。四告知訴訟。五開始
    執行行為或聲請強制執行；時效因請求而中斷者，若於請求
    後 6個月內不起訴，視為不中斷，民法第125條、第128條、
    第129條及第130條分別定有明文。查原告與被告己○○及訴
    外人陳振榮、黃義所約定之借款清償日期分別為79年 3月28
    日、66年12月11日、75年 6月30日，被告己○○及訴外人陳
    振榮、黃義對於原告返還借款之請求權，其消滅時效應各自
    79年3月28日、66年12月11日、75年6月30日起算15年，分別
    至94年3月27日、81年12月10日、90年6月29日因不行使而消
    滅。被告己○○雖辯稱其對於原告返還借款請求權之消滅時
    效有中斷之事由云云，然被告於83年11月2日、84年12月9日
    向原告寄發存證信函請求返還借款後，未於 6個月內起訴，
    時效視為不中斷。另被告己○○提出之刑事告訴狀、再議聲
    請狀及調解之聲請，均係以訴外人黃開泰為請求及聲請主體
    ，而本院提存所通知領取提存物之函文，受文者是周昭臣，
    並非原告，無法證明原告於時效完成前對於被告己○○之返
    還借款請求權為承認，故均無中斷時效之可言，被告己○○
    抗辯其對於原告借款債權之消滅時效已經中斷，並不足採。
六、復按以抵押權擔保之債權，其請求權已因時效而消滅，如抵
    押權人，於消滅時效完成後， 5年間不實行其抵押權者，其
    抵押權消滅，民法第 880條定有明文。本件如附表所示土地
    上所設定權利人為被告己○○及訴外人陳振榮、黃義之抵押
    權，其擔保之借款債權請求權，消滅時效已經完成，已如前
    述，且抵押權人並未於抵押債權時效完成後 5年內實行抵押
    權，依照前開法條規定，系爭抵押權已逾除斥期間而消滅。
七、末按所有人對於妨害其所有權者，得請求除去之，民法第76
    7 條中段定有明文。查系爭抵押權已經消滅，而依社會一般
    交易習慣，抵押權登記對於土地客觀交換價值恆有負面影響
    ，影響原告所有權之完整，自屬對所有權之妨害。又抵押權
    人陳振榮係於抵押權消滅後始死亡，故其繼承人即被告丙○○○、乙○○、丁○○、戊○○已無從繼承系爭抵押權，雖
    無須辦理系爭抵押權繼承登記，但仍負有塗銷系爭抵押權登
    記之義務。從而，原告依民法第 767條規定，請求被告己○○塗銷如附表所示土地之抵押權登記，被告丙○○○、乙○○、丁○○、戊○○塗銷如附表所示編號11、18土地之抵押
    權登記，被告癸○○○、辛○○、庚○○、壬○○將如附表
    所示編號12、21土地之抵押權辦理繼承登記並予以塗銷，為
    有理由，應予准許；逾上開範圍之請求，為無理由，應予駁
    回。原告依民法第 767條規定請求被告己○○、丙○○○、
    乙○○、丁○○、戊○○塗銷系爭抵押權，及被告癸○○○
    、辛○○、庚○○、壬○○就系爭抵押權辦理繼承登記，再
    將該抵押權塗銷，既經准許，則其另以同法第 179條規定請
    求判決如聲明所示，即無再予審究之必要，併予敘明。
八、結論：本件原告之訴為一部有理由，一部無理由，依民事訴
    訟法第385條第1項前段、第85條第1項、第2項，判決如主文
    。
中    華    民    國    99    年    9     月    9     日
                  民事庭法  官  陳湘琳
以上正本係照原本作成。
如對本判決上訴，須於判決送達後20日內向本院提出上訴狀。
中    華    民    國    99    年    9     月    9     日
                        書記官  張慧儀
 附表：
┌──┬────┬──────────────┬──────┬──────┐
│編號│抵押權人│土地地號（基隆市七堵區瑪陵坑│應有部分    │擔保債權金額│
│    │        │段東勢下股小段）            │            │（新臺幣）  │
├──┼────┼──────────────┼──────┼──────┤
│ 1  │己○○  │148號                       │  12分之2   │  500萬元   │
├──┼────┼──────────────┼──────┼──────┤
│ 2  │ 同上   │149號                       │  同上      │    同上    │
├──┼────┼──────────────┼──────┼──────┤
│ 3  │ 同上   │150號                       │  同上      │    同上    │
├──┼────┼──────────────┼──────┼──────┤
│ 4  │ 同上   │151號                       │  同上      │    同上    │
├──┼────┼──────────────┼──────┼──────┤
│ 5  │ 同上   │152號                       │  同上      │    同上    │
├──┼────┼──────────────┼──────┼──────┤
│ 6  │ 同上   │168號                       │  同上      │    同上    │
├──┼────┼──────────────┼──────┼──────┤
│ 7  │ 同上   │169號                       │  同上      │    同上    │
├──┼────┼──────────────┼──────┼──────┤
│ 8  │ 同上   │170號                       │  同上      │    同上    │
├──┼────┼──────────────┼──────┼──────┤
│ 9  │ 同上   │170-1號                     │  同上      │    同上    │
├──┼────┼──────────────┼──────┼──────┤
│ 10 │ 同上   │170-2號                     │  同上      │    同上    │
├──┼────┼──────────────┼──────┼──────┤
│ 11 │ 陳振榮 │170-3號                     │  同上      │    80萬元  │
│    ├────┤                            │            ├──────┤
│    │ 己○○ │                            │            │    500萬元 │
├──┼────┼──────────────┼──────┼──────┤
│ 12 │  黃義  │170-4號                     │  同上      │    200萬元 │
│    ├────┤                            │            ├──────┤
│    │ 己○○ │                            │            │    500萬元 │
├──┼────┼──────────────┼──────┼──────┤
│ 13 │ 己○○ │170-5號                     │  同上      │    500萬元 │
├──┼────┼──────────────┼──────┼──────┤
│ 14 │  同上  │170-6號                     │  同上      │            │
├──┼────┼──────────────┼──────┼──────┤
│ 15 │  同上  │170-7號                     │  同上      │    同上    │
├──┼────┼──────────────┼──────┼──────┤
│ 16 │  同上  │170-8號                     │  同上      │    同上    │
├──┼────┼──────────────┼──────┼──────┤
│ 17 │  同上  │170-9號                     │  同上      │    同上    │
├──┼────┼──────────────┼──────┼──────┤
│ 18 │ 陳振榮 │170-11號                    │  同上      │    80萬元  │
│    ├────┤                            │            ├──────┤
│    │ 己○○ │                            │            │    500萬元 │
├──┼────┼──────────────┼──────┼──────┤
│ 19 │ 己○○ │171號                       │  同上      │    500萬元 │
├──┼────┼──────────────┼──────┼──────┤
│ 20 │  同上  │172號                       │  同上      │    同上    │
├──┼────┼──────────────┼──────┼──────┤
│ 21 │  黃義  │172-1號                     │  同上      │    200萬元 │
│    ├────┤                            │            ├──────┤
│    │ 己○○ │                            │            │    500萬元 │
├──┼────┼──────────────┼──────┼──────┤
│ 22 │ 己○○ │172-2號                     │  同上      │    500萬元 │
└──┴────┴──────────────┴──────┴──────┘

司法院資訊處製作；財團法人民間司法改革基金會備份。
